【裁判字號】    98,上易,120
【裁判日期】    980609
【裁判案由】    詐欺
【裁判全文】
臺灣高等法院高雄分院刑事判決         98年度上易字第120號
上  訴  人  臺灣高雄地方法院檢察署檢察官
被      告      乙○○
選任辯護人      吳剛魁    律師
上列上訴人因被告詐欺案件，不服臺灣高雄地方法院97年度易字
第1138號中華民國98年1 月7 日第一審判決（起訴案號：臺灣高
雄地方法院檢察署97年度偵字第9853號），提起上訴，本院判決
如下：
    主  文
原判決撤銷。
乙○○連續意圖為自己不法之所有，以詐術使人將本人之物交付
，處有期徒刑壹年捌月。
    事  實
一、乙○○於民國（以下同）89年底，明知自己已跳票，經濟已
    無力支付，竟意圖為自己不法之所有，於90年3 、4 月間以
    其工程缺乏資金週轉為由，向其友人甲○○○借款，並為取
    信甲○○○遂提出其子黃獻文、黃敬助所有坐落在高雄縣大
    寮鄉○○段520 地號土地所有權狀彩色影本2 紙，佯稱係土
    地權狀正本，而交予甲○○○作為借款之擔保，致甲○○○
    陷於錯誤，認為收執該土地權狀正本足以擔保債權，並因而
    於90年至94年間陸續借新台幣（下同）462 萬8 千元予乙○
    ○（即760,000 元+3,665,000元+50,000 元+53,000 元+70,
    000 元+30,000 元= 4,628,000 元），詎乙○○僅於95、9
    6 年間分次還款共13萬元後，即未再清償，經催討乙○○非
    但置之不理，且將上開土地轉讓予他人，始查知上情。
二、案經甲○○○訴由台灣高雄地方法院檢察署檢察官偵查起訴
    。
    理  由
壹、証據能力部分：
一、按被告以外之人於偵查中向檢察官所為之陳述，除顯有不可
    信之情況者外，得為證據。刑事訴訟法第159 條之1 第2 項
    定有明文。被告以外之人於偵查中向檢察官所為陳述，雖為
    審判外之陳述，然依刑事訴訟法之規定，檢察官係代表國家
    偵查犯罪、實施公訴，依法有訊問被告、證人、鑑定人權利
    之人；且於實務運作時，檢察官偵查中向被告以外之人所取
    得之陳述，原則上均能遵守法律規定，不致於違法取供，故
    可信度極高，自得為證據。審酌證人即告訴人甲○○○於偵
    查中向檢察官所為陳述，並無非法取供等非任意之陳述，亦
    無其他足認該陳述有何顯不可信之情事，依上開規定，該等
    陳述得作為本案證據。
二、按被告以外之人（包括證人、鑑定人、告訴人、被害人及共
    同被告等）於審判外之陳述雖不符刑事訴訟法第159 條之1
    至之4 等四條之規定，而經當事人於審判程序同意作為證據
    ，法院審酌該言詞陳述或書面陳述作成時之情況，認為適當
    者，亦得為證據；當事人、代理人或辯護人於法院調查證據
    時，知有刑事訴訟法第159 條第1 項不得為證據之情形，而
    未於言詞辯論終結前聲明異議者，視為有前項之同意，同法
    第159 條之5 定有明文。本件證人丙○○於偵查中之證述，
    及乙○○簽發之本票影本4 張、支票4張，大寮鄉○○段520
    地號土地所有權狀彩色影本2 紙等文書資料，於言詞辯論終
    結前，檢察官及被告乙○○、辯護人均未聲明異議，審酌各
    該證據作成之情況，並無不法取供等非任意性之情形，認為
    適當，依刑事訴訟法第159 條之5 第2 項之規定，得作為證
    據。
貳、實體部分：
一、訊據被告乙○○固坦承確實有向告訴人借款，也有交付彩色
    影印之土地權狀影本給告訴人等情，惟矢口否認有何詐欺取
    財犯行，辯稱：我自83年間起即與告訴人有債務關係存在，
    於90年將土地權狀影本交予告訴人，已非為了向告訴人借款
    ，僅係為了要讓告訴人對我先前債務之還款能力感到安心，
    且90年之後所開立之票據，均係為了要清償先前未兌現之票
    款，並非新成立之借款，我當時並沒有要詐欺告訴人之犯意
    云云。惟查：被告乙○○於偵查中坦承：「（問：對於告訴
    人提出之借款明細、相關借据、本票、土地所有權狀有何意
    見？）答：沒有意見，我是之前開支票向告訴人借錢，支票
    跳票後，所以才又另外開立本票給告訴人，至於土地所有權
    狀2 張都是彩色影印，並非正本，因為我當時交給告訴人就
    是彩色影印的權狀」「我大概還欠告訴人700 多萬元」等語
    （見97年4 月23日偵查筆錄）；被告乙○○於原審亦坦承：
    「只有在90年至92年間跟告訴人借款，93年、94年間就沒有
    跟告訴人借款」「90年3 、4 月間，我確實有將土地所有權
    狀影本交予告訴人」「90年3 、4 月間我有跟甲○○○借錢
    」等語不諱（見97年10月6 日原審準備程序筆錄、97年11月
    3 日原審審判筆錄）；告訴人甲○○○於原審陳稱：沒有土
    地所有權狀就不安心，不會借錢給被告等語；証人丙○○於
    原審陳稱：被告叫我媽媽放心把錢借給他，因為土地所有權
    狀在我媽媽那邊，以後要買賣要經過我媽媽同意等語，並有
    本票影本4 張、支票影本4 張（排除支票號碼PB0000000 號
    受款人為國泰人壽之支票），及土地所有權狀影本2 紙可稽
    。查被告乙○○既坦承於90年間曾向告訴人甲○○○借款，
    並交付彩色土地所有權權狀影本2 紙，而告訴人甲○○○當
    時不知土地所有權權狀2 紙係影本，嗣後被告乙○○又拒不
    還款，又將上開土地轉讓予他人，足証當時被告確有欺罔告
    訴人甲○○○，事証明確，被告乙○○嗣後翻異前詞，辯稱
    ：於90年將土地權狀影本交予告訴人，已非為了向告訴人借
    款，僅係為了要讓告訴人對我先前債務之還款能力感到安心
    ，且90年之後所開立之票據，均係為了要清償先前未兌現之
    票款，並非新成立之借款，沒有詐欺告訴人之犯意云云，係
    嗣後翻異卸責之詞，不足採信，其犯行已堪認定。
二、核被告乙○○所為，係犯刑法第339 條第1 項之詐欺取財罪
    。被告乙○○數次詐欺，時間緊接，所犯係構成要件相同之
    罪名，顯係基於概括犯意反覆為之，為連續犯，應依修正前
    第56條之規定以一罪論。
三、新舊法之比較：查被告乙○○行為後，刑法業於94年2 月2
    日經總統以華總一義字第09400014901 號令修正公布，並於
    95年7 月1 日施行，參酌最高法院95年5 月23日刑事庭第8
    次會議決議，修正後刑法第2 條第1 項之規定，係規範行為
    後法律變更所生新舊法律比較適用之準據法，於修正後刑法
    施行後，應適用修正後刑法第2 條第1 項之規定，為「從舊
    從輕」之比較。另於比較時應就罪刑有關之共犯、未遂犯、
    想像競合犯、牽連犯、連續犯、結合犯，以及累犯加重、自
    首減輕暨其他法定加減原因（如身分加減）與加減比例等一
    切情形，本於統一性及整體性原則，綜其全部罪刑之結果而
    為比較。審酌：
 1、刑法修正後已刪除第56條之規定，依修正前成立刑法第56條
    連續犯者，以一罪論，但得加重其刑至二分之一；惟如依新
    法之規定，因連續犯業經刪除，即應按數罪之規定予以分論
    併罰，數罪併罰之結果，顯較諸以一罪論而加重其刑至二分
    之一之結果不利於行為人，比較新舊法結果，以適用修正前
    連續犯規定對被告乙○○有利。
 2、修正後刑法第33條第5 款規定「罰金：新臺幣1 千元以上，
    以百元計算之。」與修正前刑法第33條第5 款規定「罰金：
    1 元以上。」不同，本案罰金刑最低度部分，經比較新舊法
    結果，以舊法有利於被告乙○○，且罰金之加重，依修正後
    刑法第67條規定，其最高度及最低度同時加重之，較修正前
    刑法第68條規定，僅加重其最高度，自以舊法有利被告乙○
    ○。
  經綜合上述全部罪刑比較結果，被告行為後之法律均無較有利
  於被告乙○○之情形，故本件應依刑法第2 條第1 項前段適用
  刑法修正前之規定有利於被告乙○○。
四、原審不察，遽諭知無罪，尚有未洽，檢察官上訴指摘原判決
    不當，為有理由，自應予撤銷改判。審酌被告乙○○詐騙告
    訴人甲○○○達460 多萬元，迄今仍拒不償還，又將上開土
    地轉讓予他人，使告訴人損失重大，危害非輕，及其犯罪動
    機、目的、手段，與被害人受損程度等一切情狀，爰量處有
    期徒刑1 年8 月。
五、公訴意旨略以：被告乙○○於90年3 、4 月間，另持面額43
    5 萬元、140 萬元本票2 紙（435 萬元+140萬元=575萬元，
    另排除第0000000 號、受款人國泰人壽、面額4 萬元之支票
    ）向告訴人甲○○○借款，屆期拒不償還，因認被告乙○○
    此部分亦涉有刑法第339 條第1 項之詐欺取財罪嫌。訊之被
    告乙○○否認此部分詐欺，辯稱：我自83年間起即與告訴人
    有債務關係存在，於90年將土地權狀影本交予告訴人，已非
    為了向告訴人借款，僅係為了要讓告訴人對我先前債務之還
    款能力感到安心，我當時並沒有要詐欺告訴人之犯意等語；
    告訴人甲○○○於偵查亦陳稱：剛開始借他時有還，至90年
    開始沒有還了等語（見97年年3 月17日偵查筆錄，偵查卷
    第15頁）；又直至90年1 月2 日起，被告乙○○所開立予告
    訴人甲○○○之支票，才全數跳票，無法兌現，惟仍繼續有
    被告乙○○開立之票據存入告訴人之帳戶等情，此有高雄第
    二信用合作社97年8 月8 日高二信業存字第1961號函及附件
    （告訴人甲○○○於高雄第二信用合作社旗津分社之帳戶交
    易明細）1 份（審易卷第57-119頁）附卷足憑，是被告乙○
    ○是於90年1 月初起才因全數跳票而支付不能，而前述面額
    435 萬元、148 萬元本票2 紙，是89年4 月25日所簽發，此
    有該2 紙本票可稽，被告乙○○於90年以前既尚未支付不能
    ，尚難謂被告乙○○先前於89年4 月25日簽發該2 紙本票時
    即具詐欺犯意（另第0000000 號面額4 萬元之支票受款人為
    國泰人壽，檢察官已於上訴書排除），難謂被告乙○○此部
    分是對告訴人甲○○○詐欺，此外復查無其他確切証据証明
    被告乙○○此部分有詐欺情事，此部分不能証明被告乙○○
    犯罪，惟依公訴意旨認此部分與前述論罪部分有連續犯裁判
    上一罪關係，此部分爰不另為無罪之諭知，附此敘明。
據上論結，應依刑事訴訟法第369 條第1 項前段、第364 條、第
299 條第1 項前段，刑法第339 條第1 項、第2 條第1 項、修正
前刑法第56條，修正前罰金罰鍰提高標準條例第1 條前段，判決
如主文。
本案經檢察官許美女到庭執行職務。
中    華    民    國    98    年    6     月    9     日
                    刑事第六庭    審判長法  官  王憲義
                                        法  官  邱永貴
                                        法  官  張盛喜
以上正本證明與原本無異。
不得上訴。
中    華    民    國    98    年    6     月    9     日
                                        書記官  黃一秋
附錄本件判決論罪科刑法條：
中華民國刑法第339條第1 項
（普通詐欺罪）
意圖為自己或第三人不法之所有，以詐術使人將本人或第三人之
物交付者，處5 年以下有期徒刑、拘役或科或併科1 千元以下罰
金。


司法院資訊處製作；財團法人民間司法改革基金會備份。
